臺灣高等法院臺中分院民事判決　八十九年度上字第一三七號
　　上　訴　人　丁○○
　　　　　　　　戊○○
　　　　　　　　丙○○
　　　　　　　　己○○
　　上　訴　人　乙○○
　　　　　　　　庚○○
　　訴訟代理人　蕭叔階
　　被　上訴人　甲○○
右當事人間分割共有物事件，上訴人對於中華民國八十八年一月十六日臺灣彰化地方
法院八十七年度訴字第七四一號第一審判決提起上訴，本院判決如左：
      主      文
原判決廢棄。
兩造共有坐落彰化縣社頭鄉里○段七六六地號、地目建、面積一二九八．七四平方公
尺土地分割為如後附圖一所示編號：Ｂ部分面積九八．九七平方公尺分歸上訴人庚○
○取得；Ｃ部分面積九八．九七平方公尺分歸上訴人蕭叔階取得；Ｄ部分面積九八．
九七平公尺分歸上訴人乙○○取得；Ｅ部分面積二九六．八八平方公尺分歸上訴人丁
○○、戊○○、丙○○、己○○按應有部分各四分之一比例共同取得；Ｆ部分面積五
九三．八０平方公尺分歸被上訴人取得；Ａ部分面積一一一．一五平方公尺，分歸兩
造按如附表所示比例共同取得。
第一、二審訴訟費用由兩造按如附表所示比例負擔。
      事      實
甲、上訴人方面：
一、上訴人丁○○、戊○○、丙○○、己○○（下稱丁○○等四人）部分：
(一)、聲明：求為判決：
１、原判決廢棄。
２、兩造共有坐落彰化縣社頭鄉里○段七六六地號、地目建、面積一二九八．七四平
    方公尺土地，如附圖二所示綠色（即實線）部分歸予上訴人，並願分割後繼續保
    持共有。
３、第一審訴訟費用由被上訴人負擔，第二審訴訟費用按兩造土地分配比例分別負擔
    。
(二)、陳述：除引用原判決書之記載外，補稱：
１、系爭土地之地形呈東西向略偏東北之長條形，西臨崙雅巷，東臨民生路，其在該
    七六六地號及跨越毗鄰之七六四地號建有三合院房屋，其南廂（俗稱護龍）適建
    於附圖二所示編號Ｄ、Ｅ位置上與被上訴人房屋相鄰。現其上另有兩造及訴外人
    蕭國朝、許再興、蕭康改等人磚造房屋，而臨崙雅巷之位置，原屬被上訴人之袓
    父蕭英賢、堂伯父蕭錦柳所有，輾轉讓予蕭康改等人取得，有證人蕭康改於原審
    時證稱：「其房子應當是向陳麗珠買的，其先生是村總幹事，陳麗珠是向蕭錦柳
    買的」「（問：你旁邊那一戶房子是向何人買的？）是向阿滿買的，而阿滿再向
    原告祖父蕭英賢買的」，而蕭錦鉚為被上訴人之堂伯父，亦為被上訴人所自承，
    足證系爭土地事實上早已分管，而西臨崙雅巷之部分早為被上訴人之袓父及堂伯
    父占有使用中，嗣由被上訴人之祖父將其地上物輾轉讓與現居住之蕭康改等人，
    是被上訴人在繼承取得其祖先之土地，自應承受他人地上物之負擔始符公允，故
    被上訴人應分得蕭康改等人之地上物所占之土地始為恰當。
２、系爭之土地，早在兩造袓父時代即有分管建屋使用之事實，相沿至今未曾爭執。
    而被上訴人所提之方案及原判決之方案均未慮及系爭土地分管建屋之事實、上訴
    人所有之三合院經濟價值，及被上訴人係於八十一年二月間繼承取得僅四分之一
    。蓋系爭土地事實上本各自有其使用之範圍，如將被上訴人前後取得之土地劃零
    為整，而犧牲上訴人所有之三合院，對上訴人實非公平，更違誠信原則。況上訴
    人所有之三合院，依原判決方案，上訴人非拆除該三合院南廂及正三分之一房不
    可，而三合院係一整體之建築物，不能分拆，否則將被殘壁斷垣，其經濟效用及
    損失不言而喻；又該三合院係於六十二年間改建完成，可用年限為四十七年，尚
    有十九年可用之年限。其內部、外觀均整齊堅固，歷經九二一大地震其屋瓦樑柱
    未損，是原判決認「該屋齡已有四、五十載之久，破敗乏人修整，尚無保留之價
    值」顯與事實有違，又共有物之分割，不僅須考量土地之使用之經濟，亦應考量
    房屋之經濟價值及其使用之現況，擇其損害最少之方式為之。而該三合院除為上
    訴人居住之處所外，亦是一家精神之支柱。
(二)、上訴人庚○○、蕭叔階、乙○○（下稱庚○○等三人）部分：
    未於最後言詞辯論期日到場，亦未提出書狀作何聲明或陳述，據其以前到庭陳述
    ：不同意原判決附圖三編號六之巷道僅由上訴人等人負擔。
三、證據：除引用原審立證方法外，上訴人丁○○等四人補提：相片六張、陳情書一
    份，聲請向彰化稅捐稽徵處員林分處函查系爭土地上房屋之稅籍資料、鑑定系爭
    土地上其房屋之使用年限、勘驗系爭土地及傳訊證人蕭康改。
乙、被上訴人方面：
一、聲明：求為判決：
(一)、上訴駁回。
(二)、第二審訴訟費用由上訴人負擔。
二、陳述：除引用原判決書之記載外，補稱：
(一)、兩造共有系爭土地並無分管，上訴人丁○○等四人竟一再主張分管，確未舉證證
    明，即認系爭土地事實上早已分管，實令人匪夷所思。縱認蕭康改所稱其占用之
    房屋係買賣取得是真實，亦無法以此推論系爭土地即有分管事實，更何況證人蕭
    康改充其量其僅得證實伊是向何人所買，至於其前手向何人購買？其鄰房又向何
    人購買？似無蕭康改置喙之餘地，故本件系爭土地，並無分管之事實。
(二)、本件兩造於系爭共有土地上之建築物，皆屬一樓磚造之老舊建築，上訴人於原審
    曾供稱建築物屋齡達五、六十年，甚至上百年，且兩造僅被上訴人甲○○、視同
    上訴人乙○○、蕭叔階居住占有使用，至於上訴人丁○○等四人並未居住使用。
    且因上訴人丁○○等四人共有之應有部分僅四分之一，故不論被上訴人分得系爭
    土地之中段或西部，皆勢必拆除上訴人之舊有建築物。故本件分割共有土地，應
    斟酌被上訴人尚占有居住使用系爭土地中段部分，上訴人於西部留有建築，並栽
    種果樹，應令被上訴人分得中段，上訴人等人分得西部為適當。
(三)、上訴人欲保留渠等舊有建築物，一再主張應將系爭土地分割為不規則形，甚且將
    被上訴人所分得土地一分為二，無法整體有效利用，顯有違土地之經濟效用。
(四)、系爭土地東北部應不須再留有三米寬道路，蓋因被上訴人與上訴人蕭叔階皆主張
    無庸留路，上訴人就此亦於八十九年十二月十三日訊問時主張「不留路也可以」
    ，顯見本件兩造皆認系爭土地無庸留路，且系爭土地南部即有三米寬私有巷道，
    兩造通行並無障礙，應無必要預留此道路。倘本院仍認應留此道路為適當，亦請
    斟酌倘被上訴人分得西部，則並無法利用此道路，而所分得之土地，尚有部分為
    第三人占有使用，亟需解決，則前開私設巷道部分，不宜再令其負擔，以符公允
    。
三、證據：引用原審所提證據。
      理      由
一、程序方面：
(一)、本件為分割共有物之訴，其為訴訟標的之法律關係，對於共同訴訟之各人必須合
    一確定，上訴人丁○○等四人提起之上訴，其效力依民事訴訟法第五十六條第一
    項第一款規定，及於其餘同造共同訴訟人，爰併列上訴人庚○○等三人為上訴人
    ，合先說明。
(二)、上訴人庚○○等三人經合法通知，未於最後言詞辯論期日到場，核無民事訴訟法
    第三百八十六條所列各款情形，爰依被上訴人之聲請，就該部分由被上訴人一造
    辯論而為判決。
二、得心證之理由：
(一)、被上訴人於原審起訴主張：坐落彰化縣社頭鄉里○段七六六地號、地目建、面積
　　一二九八．七四平方公尺土地（下稱系爭土地）為兩造所共有，各共有人之應有
　　部分如附表所示，兩造就上開土地未訂立不分割特約，且依其使用目的亦無不能
　　分割之情形，惟未能達成分割之協議。並於本院主張系爭土地並無分管約定，系
　　爭土地上之建築物，皆屬一樓磚造之老舊建築，兩造僅被上訴人甲○○、視同上
　　訴人乙○○、蕭叔階居住占有使用，上訴人丁○○等四人並未居住使用，若其四
　　人主張欲保留渠等舊有建築物，將伊所分得之土地一分為二，無法整體有效利用
　　，顯有違土地之經濟效用，且系爭土地東北部應不須再留有三米寬道路等情，求
　　為命裁判分割之判決（經原審判准分割方案如附圖三）。
(二)、上訴人丁○○等四人則以：系爭土地之地形呈東西向略偏東北之長條形，西臨崙
    雅巷，東臨民生路，伊等在該七六六地號及跨越毗鄰之七六四地號建有三合院房
    屋，其南廂（俗稱護龍）適建於原判決附圖二編號Ｄ、Ｅ位置上與被上訴人房屋
    相鄰，事實上早已分管，而西臨崙雅巷之部分早為被上訴人之袓父及堂伯父占有
    使用中，嗣由被上訴人之祖父將其地上物輾轉讓與現居住之蕭康改等人，是被上
    訴人在繼承取得其祖先之土地，自應承受他人地上物之負擔始符公允，故本件如
    將被上訴人前後取得之土地劃零為整，而犧牲伊等所有之三合院，對伊等實非公
    平，更違誠信原則。而該三合院係於六十二年間改建完成，可用年限為四十七年
    ，尚有十九年可用，且為伊等一家精神之支柱，如依原判決方案，伊等非拆除該
    三合院南廂及正三分之一房不可，而三合院係一整體之建築物，不能分拆，否則
    將被殘壁斷垣，將不符經濟效用等語；上訴人庚○○等三人則以：不同意原判決
    附圖三編號六之巷道僅由伊等負擔等語，資為抗辯。
(三)、系爭土地為兩造共有，應有部分如附表所示，有被上訴人提出該地號土地登記簿
    謄本為證，並經原審法院會同彰化縣田中地政事務所測量員勘驗屬實，製有勘驗
    筆錄、複丈成果圖存卷可稽，且為上訴人所不爭執，堪信為真實。
(四)、按除因物之使用目的不能分割或契約訂有不分割之期限者外，各共有人得隨時請
    求分割共有物；再共有物之分割方法，共有人不能協議決定者，以原物分配於各
    共有人或變賣共有物，以價金分配於各共有人，民法第八百二十三條第一項及第
    八百二十四條第二項規定甚明。本件系爭土地，並無因物之使用目的不能分割情
    形，兩造亦未訂有不分割之特約，亦為兩造所不爭執，被上訴人訴求為裁判分割
    ，並無不合。
(五)、關於分割方法，查系爭土地之地形為一呈東西向略偏東北之長條形，西臨崙雅巷
    ，東臨民生路，東北部有一跨同段七六四地號之五、六公尺寬之私設巷道，而其
    上現有兩造及訴外人蕭國朝、許再興、蕭康改等人之磚造二層房屋等情，業經原
    審法院囑託彰化縣田中地政事務所派員會同勘測明確，及本院到場勘驗屬實，分
    別製有勘驗筆錄及土地複丈成果圖附卷可稽。本院審酌上情，並參酌：附圖二
    所示Ａ、Ｂ、Ｃ分別為訴外人蕭國朝、許再興及蕭康改之建物占有使用，且所占
    土地臨崙雅巷，而蕭康改、許再興之建物，原屬被上訴人之祖父蕭英賢、堂伯父
    蕭錦柳所有，輾轉為蕭康改等人取得等情，業據證人蕭康改於原審中證述明確，
    上訴人丁○○等四人主張上開建物坐落之基地自被上訴人之祖父時代，即由被上
    訴人之祖父分管使用，應可堪信。則由被上訴人取得上開位置之土地，亦屬公允
    適當。上訴人丁○○等四人表明分割後欲繼續保持共有，主張就附圖二所示Ｄ
    部分，彼等之房屋仍有繼續使用之價值，並提出相片六張為證（本院卷第一宗第
    五十一至五十三頁），復經本院囑託臺灣省建築師公會鑑定結果，「依稅捐處課
    稅證明及其使用建材，建築型態推斷，現有建物大約於民國六十二年左右改建完
    成。」「依標準磚石造建築耐用四十六年，本鑑定標的物使用至目前己達二十七
    年，依此推估尚可用十九年，但建築物之耐用情形與其使用狀況及保養有絕對之
    關係．．」，有該公會八十九年九月十五日以台鑑彰鑑字第八九五二號鑑定報告
    書一份可依，固尚有十九年之使用年限，惟依鑑定報告中亦指稱「南側虎邊護龍
    因整修，屋頂改為三合一烤漆板，由其外觀風化情形，推估其修建時間約為兩年
    至伍年前之間，因無相關資料佐證，故無法確定年代」，且該房屋之屋齡，據上
    訴人丁○○等四人於原審中亦自承已有四、五十載之久，並有被上訴人於原審提
    出之相片八張可憑（原審卷第六十五至六十七頁），顯然該房屋已老舊，經濟價
    值不高。上訴人丁○○等四人主張依附圖二所示實線部分歸其取得，以保留上開
    建物，惟其等應有部分僅占系爭土地四分之一，分割前面積為三二四．六八平方
    公尺，倘依其分割方案，則被上訴人將被分割為二半，顯不能為整體利用，要不
　　可採。兩造對上訴人乙○○等三人分在系爭土地東部之位置均無意見。附圖
　　一所示Ａ部分巷道，面積一一一．一五平方公尺，被上訴人主張兩造通行並無障
　　礙，應無必要預留此道路，倘認應留此道路為適當，亦請斟酌倘被上訴人分得西
　　部，則並無法利用此道路，且所分得之土地，尚有部分為第三人占有使用，亟需
　　解決，前開私設巷道部分，不宜再令其負擔等語。惟查，依附圖一所示分割方法
　　，上訴人丁○○等四人分得之土地位置在中間，現在並無對外連絡之道路，雖據
　　被上訴人所提出之土地分區使用證明書，系爭土地南方即地號七六八、七六九、
　　七七○地號之土地為都市○○○道路用地，惟何時開拓尚屬未定，而上開巷道東
　　北部跨同段七六四地號，寬約五至六公尺（系爭土地負擔一半，另一半已為鄰戶
　　所留設），目前亦為住居七六四地號土地上之鄰戶對外通行之用，且鄰戶亦建築
　　有二層樓房，並朝向該巷道建築，有勘驗筆錄可稽（見本院卷第二宗第一００、
　　一０一頁），並為死巷，以現在社會之經濟活動，車輛為一般之交通工具，故亦
　　有須留迴轉道，以便利通行，至被上訴人分得之附圖一所示Ｆ部分，南面外側因
　　有臨崙雅巷可供通行，已較具經濟價值，縱被上訴人分得之土地現為第三人占用
　　中，但因占有之原因與上訴人無涉，故衡平仍應按應有部分比例負擔該巷道，始
　　公平。兩造於本院準備程序中，均陳明對系爭土地不須鑑價，無庸相互請求價
　　金補償在案（本院卷第二宗第一一七頁）。綜上各節，本院爰以附圖一所示判決
　　兩造分得之土地如主文第二項所示。
三、原審就系爭共有土地酌定方法分割，固非無見，惟其方案既經本院予以調整，自
    無可維持。上訴論旨指其分割方法不當，為有理由，應由本院將原判決廢棄改判
    如前述。
四、兩造其餘攻、防方法及舉證，經核與判決基礎之認定及判決結果無影響，不另一
    一論列。
據上論結，本件上訴為有理由。依民事訴訟法第四百六十三條、第三百八十五條第一
項前段、第四百五十條、第七十八條、第八十五條第一項但書、第八十一條第二款，
判決如主文。
中　　　華　　　民　　　國　　九十一　　年　　 十一　　 月　　 十二　　 日
~B1民事第七庭審判長法　官　簡清忠
~B2　　　　　　　　法　官　陳賢慧
~B3　　　　　　　　法　官　盧江陽
右為正本係照原本作成。
如對本判決上訴，須於收受判決送達後二十日內向本院提出上訴書狀，其未表明上訴
理由者，應於提出上訴後二十日內向本院提出上訴理由書（須按他造人數附具繕本）
，並繳納送達用雙掛號郵票拾份（每份拾肆元）。
上訴時應提出委任律師或具有律師資格之人之委任狀；委任有律師資格者，另應附具
律師及格證書及釋明委任人與受任人有民事訴訟法第四百六十六條之一第一項但書或
第二項（詳附註）所定關係之釋明文書影本。
~B 　 　　　　　　書記官　康孝慈
中　　　華　　　民　　　國　　九十一　　年　　 十二　　 月　　 十四　　 日
附註：
民事訴訟法第四百六十六條之一（第一項、第二項）
對於第二審判決上訴，上訴人應委任律師為訴訟代理人。但上訴人或其法定代理人具
有律師資格者，不在此限。
上訴人之配偶、三親等內之血親、二親等內之姻親，或上訴人為法人、中央或地方機
關時，其所屬專任人員具有律師資格並經法院認為適當者，亦得為第三審訴訟代理人
。
                                                      Ｈ
      附表
  ┌─────┬────┬─────┬─────┐
  │共有人    │甲○○  │蕭叔階    │丁○○    │
  │姓名      │        │庚○○    │戊○○    │
  │          │        │乙○○    │丙○○    │
  │          │        │          │己○○    │
  ├─────┼────┼─────┼─────┤
  │          │        │    各    │    各    │
  │應有部分  │二分之一│十二分之一│十六分之一│
  │比例      │        │          │          │
  └─────┴────┴─────┴─────┘
